【裁判字號】    95,台上,3316
【裁判日期】    950615
【裁判案由】    業務過失致人於死
【裁判全文】
最高法院刑事判決            九十五年度台上字第三三一六號
    上  訴  人  台灣高等法院高雄分院檢察署檢察官
    被      告  甲○○
    選任辯護人  馮明雄律師
上列上訴人因被告業務過失致人於死案件，不服台灣高等法院高
雄分院中華民國九十二年十月八日第二審判決（九十二年度交上
訴字第五二號，起訴案號：台灣高雄地方法院檢察署九十一年度
偵字第一三二八八號），提起上訴，本院判決如下：
    主  文
原判決撤銷，發回台灣高等法院高雄分院。
    理  由
本件原判決以檢察官公訴意旨略稱，被告甲○○於民國九十一年
六月十日晚間七時四十五分許，駕駛車牌號碼ＭＥ—三八七一號
（起訴書誤載為三三七一號）自小貨車，沿高雄縣美濃鎮○○街
○段由南向北方向行駛，明知駕車在快慢車道間變換車道時，應
先顯示方向燈光，遇夜間、雨雪、霧靄等視線不清時，應依規定
使用燈光，又轉彎車應讓直行車先行，且汽車發生故障不能行駛
時，應設法移置於無礙交通之處，或於移置前，在車輛前、後適
當地點豎立車輛故障標誌，以避免危險之發生。而當時天色雖暗
、天氣雨、夜間無照明、但屬縣道直路、路面濕潤無缺陷、無障
礙物、視距良好，又依其智識、能力並無不能注意之情事，竟於
行經該路段美德加油站前往南約五十公尺處，因該車輛無油，欲
右靠進入前方之美德加油站加油，疏未打開右後方向燈及其他燈
光，即提早靠右方行駛欲駛入慢車道，而佔據後方慢車道來車之
道路，嗣因故熄火，復未設法將該自小貨車移置於無礙交通之處
，或於移置前，在車輛前、後適當地點豎立車輛故障標誌，以避
免危險之發生。適有吳尚霖騎乘車牌號碼ＸＤＵ—六九三號重型
機車同向而來，亦未開啟車前燈，因行經該處臨時只能由左方閃
避被告前該車，惟避煞不及仍自後撞擊被告前車之左後方，因而
人車倒地，致受有頭部外傷、顱內出血之重創，經送醫不治死亡
。因認被告涉犯刑法第二百七十六條第一項之過失致人於死罪嫌
等情。惟經審理結果，認為不能證明被告犯罪，乃撤銷第一審論
處被告從事業務之人，因業務上之過失致人於死罪刑之判決，改
判諭知被告無罪。固非無見。
惟查：(一)審理事實之法院，對於有罪、無罪判決書所記載之證據
，須實際存在，倘判決書所採信之證據與卷宗內筆錄或文件之內
容顯不相適合，則其判決之根據，實際上並不存在，自屬採證違
法。原判決依事故現場圖謂「被告小貨車左後車燈處與被害人之
機車倒地停留地點相距三．三公尺」及「被害人之機車撞及被告
之自小貨車後，車速為零，剩下倒地後之慣性滑地距離，依事故
現場圖所示，本件散落物最前端往後一點處【即（交通大學行車
事故）鑑定意見書所謂兩車接觸撞擊地點】與機車倒地停留之地
點相距約三公尺」認定本件散落物最前端往後一點處（即上開鑑
定意見書所謂兩車接觸撞擊地點）與小貨車停車後左後車燈之距
離約六公尺左右。然依卷內資料，並無任何證據證明散落物地點
與倒地機車之距離，現場圖亦未標示距離，原判決逕認為三公尺
，已難謂無採證違法之可議。原判決不但未予釐清，竟憑該合計
距離為六公尺推論被告所駕小貨車時速為二十公里，併有調查未
盡之違法。(二)不論有罪或無罪之判決，其所記載之理由，前後必
須互相適合，如判決理由之記載前後互相齟齬，或對同一證據資
料所為價值之判斷，先後並不一致，即屬判決理由矛盾之違法，
自足構成撤銷之原因。原判決依據上開推算認被告所駕自小貨車
時速二十公里左右，被撞後馬上煞車而停車。然被告辯稱「我當
時是在行駛中，要開車去加油，因為當時下雨，而且那一條路不
很寬，所以我才靠右一點行駛，被害人是在行進中要超車而從後
面撞到我的左後車燈處，『肇事後我將車靠邊停好』，……」（
見原判決第四頁倒數第二行，原審卷第二十八頁第十一行）。原
判決理由採信被告上開「駕車遭撞擊後靠右停好」之辯解而為被
告無罪之判決，但結論又謂小貨車遭撞擊後馬上煞車停車，其理
由之記載互相齟齬，自屬判決理由矛盾之違法。(三)心證之形成源
由於證據，證據證明力判斷之正確與否，應視應行調查之證據是
否已經調查，或調查之內容是否已經明瞭而定，如應調查而未調
查，或雖已調查而其內容尚未明瞭者，即與未經調查無異，如遽
行判決，仍屬應於審判期日調查之證據而未予調查。按「行車遇
有減速暫停時，應顯示燈光，或由駕駛人表示左臂向下垂伸，手
掌向後之手勢。」「變換車道時，應先顯示方向燈光或手勢。」
「除準備停車或臨時停車外，不得駛出路面邊線。」「在快慢車
道間變換車道時，應讓直行車先行，並注意安全距離。」「右轉
彎時，應距交叉路口三○公尺前顯示方向燈或手勢，駛至路口後
再行右轉。」「轉彎車應讓直行車先行。但直行車尚未進入交叉
路口，而轉彎車已達中心處開始轉彎時，直行車應讓轉彎車先行
。」道路交通安全規則第九十一條第三款、第六款，第九十七條
第四款、第五款，第一百零二條第三款、第六款分別定有明文。
依事故現場圖所載，該車道寬三．四公尺，依小客車之車籍資料
，小客車車寬一七六公分（見第一審卷第四二頁），小貨車車頭
、車尾分距道路中心線一．八公尺、一．七公尺，再參照卷內照
片小貨車車輪已壓在路面邊線上（見相驗卷第十頁反面下方照片
）。本件車道為雙向二車道，小貨車本應於車道內側遵序行駛，
右側應讓慢車（自行車或機車）或行人行走。若被告辯稱行駛中
要開車去加油屬實，肇事時距加油站有五十公尺之遠，依上開規
定小貨車尚未達加油站前三十公尺，似尚不得準備轉彎，應讓在
後直行之被害人機車先行。被告有無讓在後之直行機車先行？果
原判決認定被告所駕小貨車被撞後馬上煞停為真實，依上開數據
及照片，被告所駕小貨車已經駛出道路邊線，被告肇事當時是否
準備停車或臨時停車？其變換車道時，有無讓在後直行之被害人
機車先行？有無注意行車安全距離？又其變換車道有無先顯示方
向燈光促使後方直行之被害人注意？上開交通安全規則被告是否
遵守？關係被告過失責任之認定。被告究竟有無應注意能注意而
不注意之情形？本件是否因被告因預往加油站加油，應注意上開
規定，而未能注意致變換車道時，駛出路面邊線，又疏未注意後
方緊鄰而至之機車，至該機車閃避不及而肇事？原審未就被告是
否遵守上開交通安全規則之規定，加以調查明白，或就上述疑點
進一步加以論析說明，遽行判決，其調查證據之能事猶嫌未盡，
亦不足以昭信服。以上或為上訴意旨所指摘，或為本院得依職權
調查之事項，應認原判決有撤銷發回更審之原因。
據上論結，應依刑事訴訟法第三百九十七條、第四百零一條，判
決如主文。
中    華    民    國  九十五  年    六    月   十五   日
                      最高法院刑事第四庭
                          審判長法官  吳  雄  銘
                                法官  池  啟  明
                                法官  劉  介  民
                                法官  郭  毓  洲
                                法官  韓  金  秀
      本件正本證明與原本無異
                                      書  記  官
中    華    民    國  九十五  年    六    月  二十二  日
                                                      J


司法院資訊處製作；財團法人民間司法改革基金會備份。
